【裁判字號】    95,抗,227
【裁判日期】    950223
【裁判案由】    保全證據
【裁判全文】
臺灣高等法院民事裁定                   95年度抗字第227號
抗  告  人  貫一企業股份有限公司
法定代理人  甲○○
抗  告  人  南柏新有限公司
法定代理人  乙○○
上列抗告人因與相對人全股份有限公司間聲請保全證據事件，
對於中華民國九十五年一月九日台灣士林地方法院九十四年度聲
字第一五八一號所為裁定，提起抗告，本院裁定如下：
    主      文
抗告駁回。
抗告訴訟費用由抗告人連帶負擔。
    理      由
一、原裁定意旨略以：「本件聲請人（本件抗告人）聲請保全相
    對人製造或販賣「外貼式空氣濾網」貨品之統一發票、銷貨
    單、出貨單、訂單、傳票、出口附報單、商業帳簿、財務報
    表及電磁紀錄等製造或買賣及販售憑證，惟其提出之專利權
    侵害分析報告書係聲請人單方製作，所為之報告書未具有公
    信力，未能釋明相對人製造或販賣之「外貼式空氣濾網」有
    侵害聲請人「冷氣機過濾結構改良」專利權之情事，復未具
    體釋明有何惟恐證據滅失或礙難使用之事證，而相對人在聲
    請人尚無訴訟繫屬之情況下，若僅因聲請人單方懷疑，在將
    來訴訟請求內容未明、未繳納本訴訴訟費用、未就可能之不
    當聲請造成損害提供任何擔保之情況下，即須容忍聲請人以
    近似搜索之方式保全證據，兩相權衡，應認聲請人欲保全之
    標的，尚無於訴訟繫屬前具備證據危險性，亦無確定事物現
    狀之必要性。綜上所述，本件聲請核與聲請保全證據之要件
    不合，應予駁回。」等語。
二、抗告意旨略以：「(一)本件相對人確有侵害抗告人之專利權，
    除有抗告人提出之專利權侵害分析報告書可稽外；由抗告人
    提出專利公報上申請專利範圍之記載「其特徵在於：在吸氣
    口外之機體表面周圍黏設諸多魔鬼氈，以供與吸氣口對應形
    狀之過濾網直接黏貼其上而將吸氣口完全覆蓋」，與專利權
    侵害分析報告書中所附之附件二，即相對人侵害抗告人專利
    權產品之外包裝說明之使用方法對照觀之，亦足以證明相對
    人之產品確有侵害抗告人之專利權。抗告人所提出之證據，
    應係即時可以調查之證據，且使法院信為大擬如此，實已盡
    釋明之責。(二)相對人之產品侵害抗告人之專利權，抗告人對
    相對人有侵權行為之損害賠償請求權，因此相對人自何時開
    始製造、販賣侵害抗告人專利權之產品？至今製造、販賣多
    少侵害抗告人專利權之產品？其販賣之價額若千？相對人獲
    得多少利益？是否外銷？均攸關抗告人將來請求損害賠償之
    數額，而此些證據均屬相對人所有，相對人為保護己身之利
    益，應將有消滅或隱藏而礙難使用之可能性，自有證據保全
    之必要。」等語。
三、按對於證據有滅失或礙難使用之虞，或經他造同意者，得向
    法院聲請保全。又保全證據之聲請，應表明：(一)他造當事人
    ，如不能指定他造當事人者，其不能指定之理由。(二)應保全
    之證據。(三)依該證據應證之事實。(四)應保全證據之理由。上
    開理由並應釋明之。民事訴訟法第三百六十八條第一項、第
    三百七十條分別定有明文。所謂有滅失之虞，乃指證據有毀
    滅、喪失之危險，如證人現罹重病、危在旦夕，或機關保管
    之文書將依法銷毀，證物將因天然或因他造當事人之行為消
    滅或變更之虞之謂；而所謂礙難使用之虞，係指證據雖未滅
    失，而因其他客觀情事，致有不及調查之危險之謂。如證人
    將遠行，或證物將為他造當事人或第三人攜帶出國，雖尚非
    到滅失之程度，但已難以使用。至於上開條文之立法目的雖
    在防止因證據之滅失或難以使用，致影響裁判之正確，並得
    以促進訴訟。惟同樣地，法院對於相對人之保全證據亦將有
    侵害其財產權、秘密權、人身權等憲法基本權利之疑慮；兩
    者呈現基本權保障之拉鋸衝突現象。而法院於個案適用法律
    時所應衡量者，應係追求個案中相衝突之基本權的最適調和
    。是以就聲請人證據保全之利益與相對人之負擔兩相權衡下
    ，若聲請人以通常程序取得證據方法乃屬可能得期待者，即
    不應認欲保全之標的具備證據保全之必要。再者，就確定事
    物之現狀有法律上利益並有必要者，雖亦得為保全證據之聲
    請，然為防止濫用此一制度，而損害他造之權益，乃明定此
    種保全證據之聲請，限於有法律上利益並有必要時，始得為
    之。而所謂必要性，則仍須就聲請人之利益與相對人基本權
    利之保障為權衡，即於個案中仍有其他可期待之方法可資採
    用，而證據保全過程中所可能對相對人不當侵害，如與證據
    保全就聲請人所欲達目的不相當，應認證據保全不符比例原
    則而不具必要性。又民國八十九年二月九日民事訴訟法第三
    百六十八條修正理由雖有為發揮證據保全制度之功能，應擴
    大容許聲請保全證據之範圍等語，惟所謂擴大容許，並非毫
    無限制，仍應有上述說明之適用，應堪認定。
四、經查，本件抗告人聲請保全相對人製造或販賣「外貼式空氣
    濾網」貨品之統一發票、銷貨單、出貨單、訂單、傳票、出
    口附報單、商業帳簿、財務報表及電磁紀錄等製造或買賣及
    販售憑證等項，雖有抗告人所提出之專利權侵害分析報告書
    可稽，惟抗告人所提出之專利權侵害分析報告書僅係其單方
    製作之報告書，並未具一般公信力，應無從據以釋明。即使
    與專利公報上申請專利範圍所記載之「、、其特徵在於：在
    吸氣口外之機體表面周圍黏設諸多魔鬼氈，以供與吸氣口對
    應形狀之過濾網直接黏貼其上而將吸氣口完全覆蓋、、」等
    文義併觀，抗告人仍未能就相對人製造或販賣之「外貼式空
    氣濾網」有侵害抗告人「冷氣機過濾結構改良」專利權之情
    事，達到使本院信其大概如此之釋明程度，況抗告人迄今亦
    未具體釋明有何惟恐證據滅失或礙難使用之事證。再者，抗
    告人所聲請者，雖攸關抗告人將來請求損害賠償之數額，惟
    如上開說明，抗告人迄今尚無訴訟繫屬，依一般情形且抗告
    人又無具體反證之情形下，應可期待其能依通常程序可取得
    證據方法。況若僅因抗告人空言主張，而於將來訴訟請求內
    容未明、未繳納本訴訴訟費用、未就可能之不當聲請造成損
    害提供任何擔保之情況下，即遽予擴大許可抗告人以其所聲
    請之近似搜索方式之保全證據，則將對相對人造成不符比例
    原則之基本權利侵害，故應無對之施予保全證據之必要。
五、綜上所述，抗告人並未具體指摘釋明相對人是否有使該等證
    據陷於滅失或礙難使用之具體危險事實；且經本院兩相權衡
    下，抗告人欲保全之標的，因可期待其能依通常程序取得證
    據方法，故尚無於訴訟繫屬前具備證據危險性，亦無確定事
    物現狀之必要性。抗告人為本件聲請，與保全證據之要件有
    所未合，應予駁回。原法院駁回抗告人之聲請，並無不合。
    抗告人猶執前詞，指摘原裁定不當，求為廢棄，為無理由，
    應予駁回。
六、據上論結，本件抗告為無理由，爰裁定如主文。
中    華    民    國    95    年    2     月    23    日
                  民事第三庭審判長法  官    林敬修
                                  法  官    張靜女
                                  法  官    藍文祥
正本係照原本作成。
本裁定除以適用法規顯有錯誤為理由，並經本院許可外，不得再
抗告。如提起再抗告，應於收受後10日內委任律師為訴訟代理人
向本院提出再抗告狀。並繳納再抗告費新台幣一千元。
中    華    民    國    95    年    2     月    24    日
                                  書記官    顧倪淑貞


司法院資訊處製作；財團法人民間司法改革基金會備份。
